【裁判字號】    99,訴,1338
【裁判日期】    990729
【裁判案由】    不動產所有權移轉登記
【裁判全文】
臺灣臺北地方法院民事判決              99年度訴字第1338號
原      告  乙○○○
訴訟代理人  陳欽賢律師
被      告  台北市神明會公業保儀公(即公業保儀公)
法定代理人  甲○○
上列當事人間請求不動產所有權移轉登記事件，本院於民國99年
7月15日言詞辯論終結，判決如下：
    主     文
被告應將門牌編號臺北市○○街三○○巷三二號四樓房屋辦理建
物所有權第一次登記後，連同臺北市○○區○○段一小段六八七
地號土地（應有部分四分之一）移轉登記予原告。
訴訟費用新臺幣參萬零陸佰零壹元由被告負擔。
    事實及理由
一、按臺灣之神明會，乃係多數特定人（信徒或稱會員）集資購
    置財產所組成，以祭祀特定神明為主要目的之非法人團體。
    依民事訴訟法第40條第3項規定，其設有代表人或管理人者
    ，有當事人能力，得於民事訴訟程序上，以自己名義起訴或
    被訴，惟神明會於實體上並無權利能力，應由法定代理人合
    法代理，始謂訴訟成立之法定要件未有欠缺。經查，被告是
    民國9年間由原始會員19人集資購置不動產等財產，以祭祀
    保儀公為目的所設立者，訂有繼承慣例，並由三分之二會員
    簽章推選甲○○為管理人等情，有原告提出之74年6月19 日
    北市民三字第8884號函可稽，且有臺北市政府民政局99年3
    月3日北市民宗字第09900588400號可參（見本院卷第7、37
    -41頁），是原告以甲○○為被告之法定代理人，於法尚無
    不合，先予敘明。
二、原告起訴主張：坐落臺北市○○區○○段1小段687地號（重
    測前則為松山區○○段169-25地號，並分割自169地號）土
    地上之門牌編號臺北市○○區○○街300巷32號4樓房屋（下
    稱系爭房屋）原係訴外人振威企業有限公司（下稱振威公司
    ）與被告於61年間合建起造之正義新村之其中一戶（A1棟第
    14棟第4樓），訴外人趙陳快於62年7月9日以新臺幣（下同
    ）138,287元向振威公司買受系爭房屋及基地（應有部分4分
    之1）後，再於64年1月29日將買受系爭房屋及基地之各項權
    利讓渡予伊。詎系爭房屋興建中，振威公司經營不善無力興
    建，該公司乃與地主即被告當時之管理人林文東協議，由被
    告承受系爭房屋之一切起造權利，並承受振威公司與各房屋
    訂購戶所訂買賣契約之權利義務。其後林文東並於65年1月2
    2日與各房屋訂購戶代表即有關人員舉行協調會議，經各訂
    購戶代表同意後，林文東復以書面通知各訂購戶，聲明振威
    公司與各訂戶之買賣契約對被告繼續有效，並向臺北市政府
    聲請變更起造人為林文東而繼續施工。嗣67年初房屋全部竣
    工，包含原告之各訂購戶雖陸續遷入居住，惟迄今未領得使
    用執照及辦理保存登記，以致系爭房屋之基地亦未能辦理所
    有權移轉登記。為此，依買賣契約及債權讓與之法律關係起
    訴，並聲明：如主文第1項所示。
三、被告則以：伊雖不爭執原告向趙陳快買受系爭房屋及基地應
    有部分之情，然因無力負擔土地增值稅，遂未能完成所有權
    移轉登記等語置辯，並聲明：原告之訴駁回。
四、原告主張之上開事實，業據其提出土地登記謄本、委託工程
    合約書、讓渡證明書、65年1月25日復工通知書、林文東繳
    款通知書及臺北市稅捐稽徵處98年房屋稅繳款書等件為證（
    見本院卷第8-21頁），且為被告所不爭執（見本院卷第72頁
    反面），自堪信為真正。
五、原告次主張其已受讓趙陳快對系爭房屋及基地之權利，被告
    應履行辦理系爭房屋之建物所有權第一次登記，及將系爭房
    屋連同基地應有部分移轉登記等義務。是本件所應審究者為
    ：(一)原告與趙陳快間之讓渡行為是否已對被告發生效力？(二)
    被告應否履行出賣人之義務？茲分述如下：
  (一)按債權之讓與，依民法第297條第1項之規定，雖須經讓與人
    或受讓人通知債務人始生效力，但不以債務人之承諾為必要
    ，而讓與之通知，為通知債權讓與事實之行為，原得以言詞
    或文書為之，不需何等之方式，故讓與人與受讓人間成立債
    權讓與契約時，債權即移轉於受讓人，除法律另有規定外，
    如經讓與人或受讓人通知債務人，即生債權移轉之效力。經
    查：原告主張其已受讓趙陳快對系爭房屋及基地之權利，雖
    未提出已對被告為債權讓與通知之證明，惟原告為系爭房屋
    房屋稅之納稅義務人，有卷附98年度房屋稅繳款書足稽（見
    本院卷第27頁），倘若被告未接獲債權讓與通知，豈可能任
    由原告為系爭房屋之房屋稅納稅義務人，因此被告已獲債權
    讓與通知之情，堪予認定。依前開說明，自應認趙陳快對系
    爭房屋及基地之權利已移轉予原告，並已對被告發生效力。
  (二)次按物之出賣人，負交付其物於買受人，並使其取得該物所
    有權之義務，民法第348條第1項定有明文。本件原告業已受
    讓趙陳快就系爭房屋及基地之權利，且對被告發生債權讓與
    之效力，業如前述，而被告已承受振威公司有關系爭房屋之
    權利義務，復為被告所不爭執，被告應履行出賣人之義務，
    至為明確，亦即被告應將系爭房屋為建物所有權第一次登記
    後，連同其基地所有權應有部分移轉登記予原告。被告雖稱
    其因無力負擔土地增值稅而未能履行出賣人義務云云，然稅
    負之增加肇因於被告之遲延履行，不僅無由歸責於原告，且
    依土地稅法第5條第1項第1款規定，被告本應負擔土地增值
    稅，更無從以其無資力之詞，作為拒絕履行移轉系爭房屋及
    基地應有部分義務之理。
六、從而，原告依買賣契約及債權讓與之法律關係請求被告應將
    系爭房屋辦理建物所有權第1次登記後，連同其基地土地（
    應有部分1/4）移轉登記予原告，為有理由，應予准許。
七、本件事證已臻明確，兩造其餘陳述均與判決結果不生影響，
    不再一一論述，附此敘明。
八、訴訟費用負擔之依據：民事訴訟法第78條（第一審裁判費30
    ,601元）。
中    華    民    國    99    年    7     月    29    日
                  民事第六庭    法  官  許純芳
以上正本係照原本作成
如對本判決上訴，須於判決送達後20日內向本院提出上訴狀。如
委任律師提起上訴者，應一併繳納上訴審裁判費。
中    華    民    國    99    年    7     月    30    日
                                書記官  陳怡君

司法院資訊處製作；財團法人民間司法改革基金會備份。
